ACORDAO-COMPLETO-2574353

ACÓRDÃO 719/2023 ATA 2/2023 - PRIMEIRA CÂMARA

VISTOS, relatados e discutidos estes autos de representação formulada contra possíveis irregularidades no Pregão Eletrônico 38/7050-2020, conduzido pela Caixa Econômica Federal,  cujo objeto é a contratação de empresa para prestação de serviços de locação de sistema de alarme monitorado, incluindo instalação, locação, remanejamento, desativação, desinstalação e manutenção corretiva de itens, acessórios, sistemas e softwares nas unidades da Caixa, nos Estados do Acre, Amapá, Amazonas, Pará, Rondônia, Roraima e Tocantins:
ACORDAM os Ministros do Tribunal de Contas da União, reunidos em sessão da Primeira Câmara, ante as razões expostas pelo Relator, em:
9.1. conhecer da representação para, no mérito, considerá-la parcialmente procedente, com fundamento no artigo 87, § 2º, da Lei 13.303/2016, c/c o artigo 237, inciso VII e parágrafo único, do Regimento Interno/TCU, e no artigo 103, § 1º, da Resolução - TCU 259/2014;
9.2. cientificar a Caixa Econômica Federal de que, no processamento do Pregão Eletrônico 38/7050-2020, foi verificado tratamento não-isonômico dispensado à empresa Techservice Serviços de Monitoramento Eletrônico Eireli., quanto à alteração de equipamentos inicialmente previstos em sua proposta técnica, sem que a alteração esteja devidamente justificada em descontinuidade de fornecimento comercial ou equivalência e melhoria tecnológica, em violação ao itens 5.3.6, 10.1.2 e 10.1.3, do edital e em afronta aos princípios da igualdade e da vinculação do instrumento convocatório, previstos no artigo 31 da Lei 13.303/2016.
9.3. arquivar o presente processo, nos termos do artigo 169, inciso III, do Regimento Interno do TCU.

Representação referente a supostas irregularidades em licitação, modalidade pregão, com o objeto de contratar empresa(s) para a prestação de serviços de locação de sistema de alarme monitorado, incluídas instalação, locação, remanejamento, desativação, desinstalação e manutenção corretiva de itens, acessórios, sistemas e softwares nas unidades CAIXA no âmbito dos Estados do Acre, Amapá, Amazonas, Pará, Rondônia, Roraima e Tocantins.

Primeira Câmara

Caixa Econômica Federal - GI Logistica Belem/PA - GILOG/BE.

3. Interessados/Responsáveis:
3.1. Interessado: Caixa Econômica Federal (00.360.305/0001-04).

13.1. Ministros presentes: Benjamin Zymler (na Presidência) e Walton Alencar Rodrigues (Relator).
13.2. Ministros-Substitutos convocados: Augusto Sherman Cavalcanti e Weder de Oliveira.

WALTON ALENCAR RODRIGUES

Trata-se de representação formulada pela empresa Tele Alarme Segurança Eletrônica Ltda. contra possíveis irregularidades perpetradas pela Caixa Econômica Federal (Caixa) na condução do Pregão Eletrônico 38/7050-2020, cujo objeto é a contratação de empresa para prestação de serviços de locação de sistema de alarme monitorado, incluindo instalação, locação, remanejamento, desativação, desinstalação e manutenção corretiva de itens, acessórios, sistemas e softwares nas unidades da Caixa, nos Estados do Acre, Amapá, Amazonas, Pará, Rondônia, Roraima e Tocantins.	
	O valor da contratação foi estimado em R$ 6.713.874,70, com vigência de 24 meses, prorrogáveis. Atualmente, o certame encontra-se encerrados, tendo sido assinado contrato em 27/10/2022.
	Transcrevo, a seguir, instrução cuja proposta foi acolhida pela Unidade de Auditoria Especializada em Contratações (Audcontratações) :
	B. Histórico

	O representante alegou, em suma, que (peça 1) :
1.1. foi a vencedora do Pregão Eletrônico (PE) 38/2020 da Caixa, por intermédio de sua Gerência de Filial Logística Belém - GILOG/BE, realizado em 14/12/2020. Apresentou todos os documentos solicitados e foi habilitada. No entanto, após a realização da montagem da amostra, foi desclassificada;
1.2. a empresa classificada na sequência (Techservice) foi chamada e, apesar de apresentar os mesmos equipamentos da representante, teve a sua amostra aprovada e foi declarada vencedora;
1.3. recorreu, então, a este Tribunal (TC Processo 016.302/2021-4) evidenciando a decisão irregular do pregoeiro. Ante a constatação por esta Corte da existência de vícios no certame, o pregoeiro desclassificou a Techservice e convocou novamente a representante para realização de nova análise da amostra;
1.4. mais uma vez a sua amostra foi reprovada, alegando o pregoeiro não terem sido cumpridos todos os itens pertinentes do edital. A Techservice foi novamente convocada e desclassificada em sequência, por apresentar os mesmos equipamentos da primeira vez, já àquela época rejeitados;
1.5. após diversos andamentos no certame e em razão de acolhimento de recurso de uma das licitantes, os procedimentos voltaram para a fase de habilitação da Techservice, quando então o pregoeiro aceitou que essa empresa trocasse os equipamentos e toda a solução apresentada, medida não permitida pelo edital, pois este fora claro ao definir a data de 26/11/2020 como momento limite para o envio das propostas comerciais e de todos os documentos de habilitação; e
1.6. houve, portanto, um flagrante favorecimento da empresa Techservice.
Diante disso, solicitou que sua amostra fosse analisada corretamente, dando-se a mesma oportunidade que teve a Techservice, ou, alternativamente, que fosse cancelado o aludido pregão e realizado outro.
A instrução inicial, após analisar o caso e considerar haver plausibilidade jurídica nas alegações, propôs (peça 16) :
1.7. realizar a oitiva prévia da Gerência de Filial Logística Belém (GILOG/BE) da Caixa Econômica Federal, para que, no prazo de cinco dias úteis, se pronunciasse quanto à permissão para a empresa Techservice Serviços de Monitoramento Eletrônicos Ltda. (segunda colocada no certame) apresentasse, em nova oportunidade de análise de amostra, novos equipamentos e soluções, em desacordo com o edital do certame, em seu preâmbulo e nos itens 5.1 e 5.2.3.1, que previa o dia 26/11/2020 como data limite para envio de propostas comerciais e de todos os documentos de habilitação e porque não foi concedida essa mesma oportunidade primeiramente para a licitante Tele Alarme Segurança Eletrônica (primeira colocada) ; além disso, que designasse interlocutor para dirimir eventuais dúvidas;
1.8. diligenciar à GILOG/BE da Caixa Econômica Federal para que informasse se já havia sido assinado o contrato decorrente do supracitado processo licitatório. Em caso negativo, esclarecer: i) se está coberto contratualmente, com razoável vigência, pelo serviço a ser contratado nessa licitação, encaminhando cópia os documentos comprobatórios (contratos e respectivos termos aditivos) ; ii) caso haja a possibilidade de manutenção do contrato com a atual prestadora dos serviços (anterior ao mencionado PE) , se as condições dessa contratação seriam melhores (menor preço e atendimento satisfatório) do que aquelas que se estão em vias de contratar, encaminhando cópia da planilha de preços atualizada; e iii) se houve mudança quantitativa ou qualitativa do objeto desse contrato e do dessa licitação. Em caso positivo, esclarecer se já está em execução, encaminhando também cópia do instrumento contratual.
O relator Ministro Walton Alencar Rodrigues anuiu com a proposta e restituiu os autos à Unidade Técnica para que realizasse a oitiva prévia e diligência (peça 18) .
Promovida a oitiva prévia quanto às alegações do representante e demais questões levantadas por esta Unidade Técnica, passa-se a analisar as respostas apresentadas, tópico a tópico, conforme transcrição/contextualização a seguir.

	C. Histórico de Comunicações

	Despacho do Relator ou da Secretária (Delegação de Competência) 
	Peça 18
	26/11/2022

	Ofícios Encaminhados pelo TCU

	À entidade Caixa Econômica Federal
	Ofício 62429/2022-TCU/Seproc, de 29/11/2022 (peça 21) 

	D. Documentos Apresentados em Resposta à Oitiva

	Pela Unidade Jurisdicionada

	Ofício GECOT/CECOT 6/2022, de 5/12/2022 (peça 23) ; 
E-mail da empresa Segurpro, de 10/8/2022, declinando da intenção do recurso (peça 24) ; 
E-mail da empresa Techservice, de 28/6/2022, comunicando a troca dos equipamentos de sua amostra (peça 25) ; 
Atas das três sessões públicas do PE 038/7050-2020 (peça 26) ; 
Termo de julgamento do recurso apresentado pela empresa BM Alarmes, de 17/6/2022 (peça 27) ; 
Termo de homologação do PE, de 21/9/2022 (peça 28) ; 
Contrato 5417/2022 (peça 29) ; 
Relatório de avaliação da amostra da empresa Techservice, de 19/5/2021 (peça 30) ; 
Relatório de avaliação da amostra da empresa Tele Alarme, de 27/10/2021 (peça 31) ; 
Contrato 8433/2022 (peça 32) .

	E. Medida Cautelar - Avaliação dos Pressupostos

	Perigo da Demora

	Há decisão judicial ou administrativa, sem especificação de prazo, para suspender o andamento do processo licitatório ou a contratação?
	Não

	No caso de contratações não decorrentes de Registro de Preços:
	O contrato decorrente do certame já foi assinado?
	Sim

	Análise:

	Está afastado o pressuposto do perigo da demora uma vez que já foi celebrado o contrato decorrente do PE 038/7050-2020 (peça 32) .

	Perigo da Demora Reverso

	O serviço/bem é essencial ao funcionamento das atividades da Unidade Jurisdicionada
	Sim

	A Unidade Jurisdicionada entidade está coberta contratualmente pelo serviço com razoável vigência (há a possibilidade de voltar a fase ou refazer o certame, a depender da consequência da concessão de cautelar no caso concreto) ou admite prorrogação excepcional?
	Não se aplica

	Caso haja a possibilidade de manutenção do contrato com a atual prestadora dos serviços, as condições dessa contratação seriam melhores (menor preço e atendimento satisfatório) que o que se está em vias de contratar?
	Não se aplica

	Análise:

	Está configurado o pressuposto do perigo da demora reverso uma vez que, o serviço é obrigatório, contínuo e essencial à entidade, o contrato decorrente do PE 038/7050-2020 já foi assinado e sua vigência é de 24 meses, iniciando em 8/11/2022 (peça 32, p. 10) .

	Plausibilidade Jurídica

	A Unidade Jurisdicionada está sujeita aos normativos supostamente infringidos?
	Sim

	Há plausibilidade nas alegações do representante ou nas verificações realizadas pela Unidade Técnica?
	Sim

	Há indício de sobrepreço ou superfaturamento?
	Não

	Há grave risco de lesão ao erário, inexecução ou execução insatisfatória do objeto?
	Não

	Análise quanto à plausibilidade jurídica e quanto à necessidade de adoção de medida cautelar:

	Item 10.2, alínea "a" da Instrução (peça 16, p. 5) : permissão para que a empresa Techservice Serviços de Monitoramento Eletrônicos Ltda. apresentasse, em nova oportunidade de análise de amostra, novos equipamentos e soluções em desacordo com o edital do certame, em seu preâmbulo e nos itens 5.1 e 5.2.3.1, que previa o dia 26/11/2020 como data limite para envio de propostas comerciais e de todos os documentos de habilitação.
Fundamento legal ou jurisprudencial: preâmbulo e itens 5.1 e 5.2.3.1 do edital do PE 038/7050-2020 (peça 6) e art. 31 da Lei 13.303/2016.
Contextualização:
Para melhor compreensão dos fatos, faz-se necessária a apresentação temporal dos atos do processo licitatório objeto da presente representação, conforme descrito nas atas das sessões públicas do PE (peças 4 e 26) e no ato de homologação do certame (peças 7 e 28) :
Na primeira sessão pública, aberta em 11/12/2020, a empresa Tele Alarme Segurança Eletronica Ltda. apresentou a melhor proposta no valor negociado de R$ 6.661.044,00. A análise da amostra dos equipamentos da empresa Tele Alarme ocorreu em 27/1/2021. O resultado dessa análise foi publicado em 9/4/2021, informando que os equipamentos não atendiam aos subitens 2.2.7.1, 2.2.30 e 2.2.30.1 do termo de referência. Dessa forma, em 12/4/2021, o pregoeiro desclassificou a licitante Tele Alarme (peça 28, item 12.11) e convocou a segunda colocada, empresa Techservice Serviços de Monitoramento Eletrônicos Eireli.
A Techservice havia apresentado proposta no valor de R$ 6.714.000,00, mas, após negociação, reduziu para R$ 6.579.657,89 (peça 28, item 12.13) . A proposta negociada com a Techservice (peça 11) data de 26/11/2020, data limite prevista no edital para apresentação das propostas. Contudo, a negociação somente ocorreu em 13/4/2021 (peça 28, itens 12.12 e 12.13) , portanto, a proposta negociada não poderia ser anterior a essa data. O valor negociado com a Techservice é R$ 81.386,11 (1,22%) inferior à proposta da Tele Alarme. Destaque-se que a proposta negociada teve validade de 180 dias.
O teste da amostra da Techservice ocorreu em 13/5/2021 (peça 28, item 12.18) e o resultado foi publicado em 20/5/2021, atestando que os equipamentos atendiam o termo de referência (peça 28, item 12.19) . Dessa forma, em 21/5/2021 o Pregoeiro declarou a Techservice habilitada e vencedora do PE, pelo valor final de R$ 6.661.044,00 (peço 28, item 12.20) . Não há nos autos justificativa para a diferença entre o valor negociado com a Techservice em 13/4/2021 (R$ 6.579.657,89) e o valor final de sua proposta em 21/5/2021 (R$ 6.661.044,00) . Aparentemente, o Pregoeiro adjudicou o objeto para a TECHSERVICE pelo mesmo valor negociado com a Tele Alarme.
Na fase recursal, aberta em 24/5/2021, o pregoeiro acatou o recurso da Tele Alarme e anulou todos os atos subsequentes à fase de análise das amostras e, em 23/8/2021, reiniciou essa fase a partir da nova convocação da Tele Alarme para análise da amostra (peça 28, itens 12.21 a 12.23) .
A amostra dos equipamentos da Tele Alarme foi novamente testada em 9/9/2021 e o resultado, divulgado em 28/10/2021, reprovou os equipamentos por não atenderem aos subitens 2.2.3 e 2.7.6 do termo de referência (peça 28, item 12.23) - nota-se que, apesar de serem os mesmos equipamentos da primeira amostra, neste segundo teste eles foram reprovados por motivos diferentes dos da primeira reprovação. Em razão disso, em 5/11/2021, o Pregoeiro desclassificou a Tele Alarme pela segunda vez (peça 28, item 12.24) .
Na sequência, em 12/11/2021, a segunda colocada, Techservice, foi convocada e apresentou proposta no valor negociado de R$ 6.713.874,70 (peça 10) . Destaque-se que essa proposta também foi assinada em 26/11/2020, mesma data da proposta anterior e coincidente com a data limite prevista no edital para apresentação das propostas. Além disso, a proposta tinha validade de 665 dias. A nova proposta supera em R$ 134.216,81 (2,04%) a proposta anterior negociada com mesma empresa e em R$ 52.830,70 (0,79%) a proposta da Tele Alarme, contudo, é inferior em R$ 125,30 (0,002%) em relação à sua proposta original. Quando da análise técnica, em 29/11/2021, foi identificado que os equipamentos ofertados pela licitante eram semelhantes àqueles já reprovados na fase de análise de amostras da 1º colocada (peça 28, item 12.27) . Assim, em 12/1/2022, o Pregoeiro desclassificou a Techservice (peça 28, item 12.29) .
Prosseguindo com o certame, em 24/1/2022 foi convocada a próxima licitante, empresa BM Alarmes Ltda, que apresentou proposta no valor negociado de R$ 6.752.739,21. Quando da análise técnica, em 31/1/2022, tal qual ocorreu com a Techservice, foi identificado que os equipamentos ofertados pela BM Alarmes eram semelhantes àqueles já reprovados na fase de análise de amostras da 1º colocada. Assim, em 21/2/2022, o Pregoeiro desclassificou a licitante BM Alarmes (peça 28, item 12.33) .
Posteriormente, em 23/2/2022, foi convocada a próxima licitante, empresa Segurpro Tecnologia em sistemas de Segurança Eletrônica e Incêndio Ltda, que apresentou proposta no valor negociado de R$ 6.752.739,21. O teste da amostra da empresa Segurpro ocorreu em 3/5/2022 e os equipamentos foram aprovados. Nessa linha, em 11/5/2022, o Pregoeiro declarou a empresa Segurpro vencedora do PE 038/7050-2020 (peça 28, itens 12.37 e 12.38) .
Aberta, em 13/5/2022, a fase de recursos, o Pregoeiro julgou parcialmente procedente o recurso interposto pela licitante BM Alarmes, pelas razões expostas na resposta da GILOG/BE da Caixa Econômica Federal (peça 23) , a seguir detalhada na manifestação da UJ, e, em 27/6/2022, retornou o PE para a fase de análise da amostra da Techservice, primeira empresa a ter essa fase suprimida na segunda rodada de testes (peça 28, item 12.41) .
Em 27/7/2022 foi realizada a análise da amostra da licitante Techservice e os equipamentos foram aprovados (peça 28, item 12.43) . Destaque-se que, apesar de não ser mencionado este fato nem nas atas das sessões públicas do pregão (peças 4 e 26) nem no relatório do ato de homologação do certame (peças 7 e 28) , a Techservice, com autorização do Pregoeiro (peça 25) , trocou seus equipamentos - segundo a representante, pelos mesmos apresentados pela empresa Segurpro, já sabidamente aprovados em teste anterior. Assim, o que ocorreu não foi apenas a análise da amostra apresentada em 12/11/2021, cujos testes haviam sido suprimidos, mas sim foi autorizado à Techservice trocar seus equipamentos e apresentar uma nova amostra.
Conforme consta na peça 28, p. 11, item 12.44, a habilitação da empresa:
"Em 04/08/2022, nos termos do subitem 8.8 do edital, o pregoeiro abriu prazo de 03 (três) dias úteis para a licitante encaminhar sua proposta comercial assinada e demais documentos em original ou cópia autenticada. A licitante atendeu tempestivamente". 
Assim, em 4/8/2022, portanto, no mesmo dia em que foi aberto o prazo para a empresa apresentar sua proposta assinada, o Pregoeiro a declarou vencedora do PE 038/7050-2020 pelo valor final de R$ 6.713.874,70. Nesse ponto, as Atas das sessões públicas do pregão e o relatório do ato de homologação do certame não deixam claro se a empresa realmente apresentou uma nova proposta no mesmo dia ou se foi utilizada a proposta apresentada quando da segunda convocação, em 12/11/2021. É certo que a empresa foi declarada vencedora e contratada pelo mesmo valor negociado quando da segunda convocação.
Manifestação da Unidade Jurisdicionada sobre os indícios de irregularidades:
1.9. Quanto à permissão para que a empresa Techservice trocasse seus equipamentos em momento posterior ao previsto no edital, a GILOG/BE informou que a licitante BM Alarmes LTDA, apresentou recurso argumentando que teve os equipamentos ofertados reprovados com base em parecer técnico emitido para os equipamentos ofertados pela licitante anterior. 
1.10. O recurso foi julgado parcialmente procedente e o Pregoeiro decidiu por reconsiderar a decisão que suprimiu a análise de amostras das licitantes que haviam apresentado os mesmos equipamentos já reprovados na análise de amostras da empresa Tele Alarme Segurança Eletrônica Ltda, uma vez que não foi identificado no edital dispositivo que possibilitasse a dispensa das análises. 
1.11. Desta forma, o certame retornou para a etapa de análise de amostras dos equipamentos ofertados pela empresa Techservice, segunda classificada após etapa de lances e primeira empresa a ter suprimida a etapa de análise de amostras. 
1.12. No retorno de etapa, considerando que a proposta comercial da licitante se encontrava vencida, o Pregoeiro verificou o interesse da Techservice em revalidar sua proposta comercial. Em obediência ao subitem 5.3.8 do Edital, a licitante Techservice, ao revalidar sua proposta, informou sobre a descontinuidade do uso dos equipamentos anteriormente ofertados e questionou quanto à possibilidade de substituí-los. Em conformidade com o princípio da razoabilidade, considerado o decurso de prazo de dezenove meses entre a apresentação da proposta comercial original da Techservice, em 26/11/2020, e a sua revalidação, em 28/6/2022, o Pregoeiro acatou a substituição dos equipamentos previamente ofertados.
Análise:
Conjugando a resposta da GILOG/BE com a contextualização anterior, concluiu-se que foi correta a decisão do Pregoeiro que acatou o recurso da BM ALARMES e retornou o PE para a fase de análise das amostras, pois o edital não previa a supressão dessa fase. Contudo, deveria ter sido testada a mesma amostra apresentada em 12/11/2021 pela Techservice. Ao invés disso, permitiu-se à empresa trocar seus equipamentos e apresentar uma nova amostra. 
A troca da marca dos equipamentos fica evidenciada quando se confrontam as propostas comerciais da Techservice. Na primeira proposta (peça 11) , os itens Monitoramento - Receptora IP, Monitoramento - Receptora GPRS, Central de Transmissão, Módulo IP, Módulo GPRS e Acionador Remoto de Alarme - Sem fio são todos da marca VIAWEB e o item Sensor de Detecção Magnético é da marca IPEC. 
Já na segunda proposta (peça 10) todos esses itens são da marca BOSCH. Na primeira proposta, o item Acionador Fixo de Alarme - Com fio é da marca SHELTER; na segunda, é da marca DNI. Na primeira proposta, o item Sensor de Detecção de Quebra de Vidro é da marca PYRONIX; na segunda, é da marca RISCO GROUP.
A fim de confirmar a informação de que a licitante Techservice, ao revalidar sua proposta, informou sobre a descontinuidade do uso dos equipamentos anteriormente ofertados, a GILOG/BE apresentou o e-mail datado de 28/6/2022, que ora compõe a peça 25. Nele, não se verifica qualquer menção à "descontinuidade do uso dos equipamentos". A empresa apenas informa que "se fez necessária a alteração de alguns produtos ofertados", sem explicar os motivos.
Para melhor elucidação, passa-se à análise da peça 25:
Quanto ao trecho "Conforme ressaltado, em nosso contato telefônico, que até o momento da apresentação do protótipo, poderíamos efetuar alterações nos equipamentos ofertados no Pregão 038/2020", apresentamos os seguintes trechos do edital: 
10.1.2 A amostra pode consistir de parte dos equipamentos ou no conjunto de todos os equipamentos e acessórios físicos e lógicos que compõem a solução, que por sua vez devem atender às especificações do Termo de Referência e estejam elencadas na proposta comercial apresentada pela empresa licitante. (...) . (grifos não constantes no original) .
10.1.3 Caso seja apresentado em amostra algum componente que atenda plenamente a especificação e seja considerado o mesmo componente, porém de uma geração superior ao componente apresentado na proposta comercial, o licitante deverá apresentar documentação técnica que comprove essa condição. A Caixa, a seu critério, através de sua equipe técnica responsável pela avaliação da amostra, se reserva a liberalidade de aceitar ou não o novo componente em amostra divergente daquele constante da proposta comercial, o que consequentemente reprovará a amostra apresentada. (grifos não constantes no original) .
O item 10.1.2 do edital exige que a amostra seja composta pelos itens apresentados na proposta comercial. Já o item 10.1.3 ressalva que, caso o componente divergente da proposta comercial seja de geração superior, devidamente comprovada, a Caixa poderia ou não o aceitar. No caso concreto, permitiu-se à Techservice apresentar um produto com a marca diferente do inicial, sem comprovação técnica de que era de geração superior, portanto, em desconformidade com a exigência do edital.
Quanto ao trecho "considerando o longo tempo transcorrido entre a licitação e a nossa convocação para a assunção, informamos que se fez necessária a alteração de alguns produtos ofertados, conforme já havíamos informado quando da reapresentação anterior em 22/11/2021", temos que a mera passagem do tempo (de 22/11/2021 a 28/6/2022 - 7 meses) não é suficiente para comprovar a descontinuidade do uso dos equipamentos anteriormente ofertados.
Em relação à descontinuidade dos equipamentos, o edital do PE prevê, no item 5.3.6, V (peça 6, p. 16) , que o licitante deve apresentar uma declaração de que, caso qualquer item apresentado na proposta comercial esteja em processo de descontinuação de comercialização pela fabricante, a empresa licitante substituirá todos os itens descontinuados por item de qualidade equivalente ou superior indicada pelo próprio fabricante originário do item, sem ônus adicional à Caixa. Essa declaração consta nas duas propostas da Techservice trazidas aos autos (peças 10 e 11) .
No caso concreto, além de não ter sido comprovada a descontinuação e a troca não ter sido, comprovadamente, por item de qualidade equivalente ou superior indicada pelo próprio fabricante originário do item, houve ônus adicional à Caixa no valor de R$ 134.216,81, conforme demonstrado no item 14 desta instrução. Portanto, os atos infringiram as regras do edital do certame.
No que diz respeito à afirmação da GILOG/BE da Caixa de que o Pregoeiro aceitou a troca dos equipamentos por já terem se passado "19 (dezenove) meses entre a apresentação da proposta comercial da empresa TECHSERVICE em 26/11/2020 e a sua revalidação, em 28/6/2022", temos, em verdade, que não se deve considerar a primeira proposta da empresa, apresentada em 26/11/2020, mas sim aquela que teve o teste da amostra suprimido, isto é, a apresentada em 12/11/2021. Dessa forma, passaram-se apenas sete meses entre a proposta da empresa e sua revalidação (não dezenove) .
Conclui-se, desse modo, que foi concedido benefício indevido à empresa Techservice Serviços de Monitoramento Eletrônicos Eireli ao se permitir que ela trocasse os equipamentos de sua amostra, pois essa troca, nos moldes em que foi realizada, não encontra amparo no edital do PE 038/7050-2020 e a resposta da GILOG/BE não apresentou evidências de sua legalidade. 
Ademais, se o pregão tivesse seguido seu curso normal, isto é, se, quando da apresentação da segunda proposta da Techservice, em 12/11/2021, a equipe técnica da GILOG/BE tivesse realizado o teste da amostra empresa, o resultado provavelmente teria sido a reprovação dos equipamentos, pois eram os mesmos já reprovados duas vezes nos testes das amostras da Tele Alarme (peça 28, item 12.27) . 
Quando acatou o recurso da BM Alarmes, a decisão do pregoeiro foi a de retornar o pregão para a fase de análise das amostras - apenas para as empresas que tiveram essa fase suprimida -, a fim de se cumprir a exigência do edital, mas o que se viu na prática foi o retorno do pregão para a fase de apresentação das propostas (anterior à fase de análise das amostras) somente para a Techservice, o que configura quebra da igualdade na licitação, princípio previsto no art. 31 da Lei 13.303/2016, à qual a Caixa está sujeita, bem como afronta ao edital do PE 038/7050-2020.
Item 10.2, alínea "b" da Instrução (peça 16, p. 5) : caso reste demonstrada a legalidade desse ato, apresentar justificativa para não ter concedido essa oportunidade primeiramente para a licitante Tele Alarme Segurança Eletrônica Ltda., visto ter ofertado o menor lance na fase competitiva, ferindo o princípio da isonomia.
Fundamento legal ou jurisprudencial: art. 31 da Lei 13.303/2016
Manifestação da Unidade Jurisdicionada:
1.13. os atos de habilitação e sessão de amostras referentes à licitante Tele Alarme foram realizados dentro da legalidade, não sendo vislumbrados quaisquer vícios, tendo sido oportunizadas, inclusive, duas sessões de análise de amostra para essa licitante e em ambas ela foi reprovada. 
1.14. Quando do acatamento do recurso da empresa BM Alarmes, o processo retornou para a fase de avaliação das amostras apenas das empresas que não tiveram suas amostras avaliadas e que foram desclassificadas sob a justificativa de que os equipamentos apresentados por elas foram os mesmos apresentados pela empresa Tele Alarme e que o Pregoeiro deveria utilizar o mesmo parecer emitido para a primeira colocada (PA 0046/2021) para a desclassificação, suprimindo a etapa de amostras das empresas Techservice (segunda colocada) , e BM Alarmes (quarta colocada) . 
1.15. Conforme previsão contida no Direito Administrativo Pátrio, anula-se o que está eivado de vício e aproveita-se os atos exarados dentro da legalidade. A decisão de regresso do certame não alcançou os atos administrativos corretamente expedidos no momento da qualificação da licitante Tele Alarme.
Análise:
Manifestação considerada procedente, pois, os atos referentes à licitante Tele Alarme seguiram as etapas previstas no edital e a empresa foi desclassificada com base em parecer técnico emitido pelo órgão da Caixa responsável por analisar as amostras das empresas.
Conclusão
Está configurado o pressuposto da plausibilidade jurídica em razão de a análise dos documentos trazidos aos autos e das respostas da Caixa indicarem a desobediência ao princípio da igualdade, previsto no art. 31 da Lei 13.303/2016, bem como afronta aos termos do edital que regeu a licitação. 
Feitas essas considerações, propõe-se não adotar medida cautelar, uma vez ausente o pressuposto do perigo da demora, essencial para sua concessão. Ressalte-se que o representante não pediu que fosse concedida medida cautelar.
Será proposta, portanto, construção participativa quanto à não prorrogação do contrato, na forma descrita nesta instrução.

	F. Impacto dos Encaminhamentos Propostos

	Haverá impacto relevante na Unidade Jurisdicionada e/ou na sociedade, decorrente dos encaminhamentos propostos?
	Não

	G. Pedido de Ingresso aos Autos, de Informações/Vistas/Cópias, e de Sustentação Oral

	Há pedido de ingresso aos autos?
	Não

	Há pedido de informações/vistas/cópia do processo?
	Não

	Há pedido de sustentação oral?
	Não

	H. Processos Conexos e Apensos

	Há processos conexos noticiando possíveis irregularidades na contratação ora em análise?
	Sim

	Número do TC
	Descrição Sumária
	Estado Atual
	Situação Atual

	Processo 016.302/2021-4
	Representação referente ao PE 038/7050-2020 da Caixa, em que se analisou a desclassificação da empresa Tele Alarme e classificação da Techservice, embora ambas tivessem apresentado o mesmo produto. O processo perdeu o objeto em razão do recurso administrativo interposto pela Tele Alarme.
	Encerrado
	Arquivado

	Há processos apensos?
	Não

	I. Proposta de Encaminhamento

	Em virtude do exposto, propõe-se:
1.16. conhecer da representação, satisfeitos os requisitos de admissibilidade constantes no art. 87, § 2º, da Lei 13.303/2016, c/c o art. 237, inciso VII e parágrafo único, do Regimento Interno/TCU, e no art. 103, § 1º, da Resolução - TCU 259/2014;
1.17. considerando a possibilidade de construção participativa das deliberações deste Tribunal, nos termos do art. 14 da Resolução-TCU 315/2020, bem como o previsto nas Normas de Auditoria (NAT) aprovadas pela Portaria-TCU 280/2010, referente aos comentários dos gestores (no que se aplica a representações e denúncias) :
	a) solicitar à Gerência de Filial Logística Belém (GILOG/BE) da Caixa Econômica Federal, caso queira, no prazo de quinze dias:
	a.1) a apresentação de possíveis ações corretivas que poderão ser tomadas pela Gerência de Filial Logística Belém (GILOG/BE) da Caixa Econômica Federal para prevenir ou corrigir os indícios de irregularidades detectados ou remover seus efeitos;
	a.2) na hipótese de serem consideradas insuficientes, pelo TCU, as alternativas apresentadas pela unidade jurisdicionada, a manifestação quanto aos possíveis impactos da determinação do TCU para não prorrogação do contrato decorrente do certame, tendo em vista as irregularidades ora identificadas na condução do certame.
	b) alertar a Gerência de Filial Logística Belém (GILOG/BE) da Caixa Econômica Federal, com relação à construção participativa de deliberações, de que:
b.1) a sua manifestação quanto às alternativas para corrigir os indícios de irregularidades verificados e quanto aos impactos das possíveis medidas a serem adotadas pelo TCU será avaliada na proposição de mérito, mas não vincula as decisões desta Corte de Contas, notadamente quando os riscos decorrentes de sua adoção e/ou da manutenção de situação irregular não se coadunarem com o interesse público que se pretende tutelar;
b.2) a ausência de manifestação no prazo estipulado não impedirá o andamento processual, podendo o TCU vir a prolatar decisão de mérito, caso haja elementos suficientes que caracterizem afronta às normas legais e/ou possibilidade de ocorrência de prejuízos à Administração; e
b.3) a ausência de manifestação não será considerada motivo de sanção.

É o relatório.

Andre Yokomizo Aceiro (17753/OAB-DF), Lenymara Carvalho (33087/OAB-DF) e outros.

Não atuou.

REPRESENTAÇÃO. CAIXA. CONTRATAÇÃO DE SERVIÇOS DE LOCAÇÃO DE SISTEMA DE ALARME. POSSÍVEIS IRREGULARIDADES ATINENTES À DESCLASSIFICAÇÃO INDEVIDA DE PROPOSTA, TRATAMENTO NÃO-ISONÔMICO DISPENSADO A LICITANTE E VIOLAÇÃO AO PRINCÍPIO DA VINCULAÇÃO AO INSTRUMENTO CONVOCATÓRIO. CONHECIMENTO. PROCEDÊNCIA PARCIAL. MANUTENÇÃO DO CONTRATO EM DEFERÊNCIA AO INTERESSE PÚBLICO PRIMÁRIO. AUSÊNCIA DE DANO AO ERÁRIO. CIÊNCIA DA UNIDADE JURISDICIONADA ACERCA DAS IRREGULARIDADES IDENTIFICADAS PARA PREVENÇÃO DE FUTURAS REINCIDÊNCIAS. ARQUIVAMENTO.

REPRESENTAÇÃO (REPR)

Unidade de Auditoria Especializada em Contratações (AudContratações).

Trata-se de representação formulada pela empresa Tele Alarme Segurança Eletrônica Ltda. contra possíveis irregularidades no Pregão Eletrônico 38/7050-2020, conduzido pela Caixa Econômica Federal (Caixa) ,  cujo objeto é a contratação de empresa para prestação de serviços de locação de sistema de alarme monitorado, incluindo instalação, locação, remanejamento, desativação, desinstalação e manutenção corretiva de itens, acessórios, sistemas e softwares nas unidades da Caixa, nos Estados do Acre, Amapá, Amazonas, Pará, Rondônia, Roraima e Tocantins.	
O valor da contratação foi estimado em R$ 6.713.874,70, com vigência de 24 meses, prorrogáveis. Atualmente, o certame encontra-se encerrado, tendo sido homologado o resultado da licitação, adjudicado o objeto e assinado contrato com a empresa Techservice Serviços de Monitoramento Eletrônico Eireli, em 27/10/2022.
Segundo o representante, não teria havido tratamento isonômico entre os licitantes ao ter sido franqueado, apenas, à empresa Techservice Serviços de Monitoramento Eletrônico Eireli, vencedora do torneio licitatório, a apresentação da amostra do produto, a substituição de equipamentos inicialmente ofertados após expirado o prazo limite previsto no edital para envio da proposta.
A representante aduz que, apesar de ter logrado melhor lance da etapa competitiva, teve a sua proposta indevidamente desclassificada.
Após analisar resposta à manifestação prévia da Caixa e realizar diligências complementares, a Unidade de Auditoria Especializada em Contratações propõe conhecer da representação, indeferir medida cautelar inaudita altera parte, a qual não foi requerida pelo representante, promover nova oitiva da unidade jurisdicionada a fim de apresentar medidas corretivas e preventivas que visem coibir a irregularidade identificada na peça inaugural, visando à construção participativa de futura deliberação do Tribunal.
Feito esse resumo, decido.
Conheço da representação, satisfeitos os requisitos de admissibilidade estabelecidos no artigo 87, § 2º, da Lei 13.303/2016, c/c o artigo 237, inciso VII e parágrafo único, do Regimento Interno/TCU, e no artigo 103, § 1º, da Resolução - TCU 259/2014.
Divergindo da Unidade Técnica, verifico que os autos estão em condições ao presto julgamento de mérito.
Consoante apurado pela unidade instrutiva, a desclassificação da proposta da representante Tele Alarme Segurança Eletrônica Ltda., 1ª colocada na etapa de lances, decorre da inadequação dos equipamentos por ela apresentados aos termos do edital, conforme comprovado por comissão técnica da Caixa, em sessão específica de análise de amostra. Nesse ponto, a representação é improcedente.
No entanto, superados os percalços havidos ao longo do procedimento licitatório com a repetição de atos de exame das amostras dos demais licitantes que à sucederam à desclassificação da proposta da empresa Tele Alarme, verificou-se, ao final, ocorrência de tratamento não-isonômico dispensado à segunda licitante mais bem posicionada no torneio, Techservice Serviços.
Considerando que o prazo de validade da proposta original da Techservice expirou em razão de atraso no procedimento licitatório, aquela empresa requereu revalidação da oferta com substituição de alguns equipamentos, alegando descontinuidade de fornecimento comercial pelo fabricante, no que foi deferido pela Caixa. Assim, a amostra com os novos equipamentos foi analisada e aprovada pela comissão técnica da contratante, resultando na adjudicação do objeto, homologação do resultado do certame e contratação da Techservice.
A esse respeito, a manifestação da Caixa não foi capaz de elidir irregularidade atinente à substituição dos equipamentos ofertados pela empresa Techservice, aprovados no último exame da amostra, sem que, para tanto, fosse apresentada prova de efetiva descontinuidade de fornecimento comercial do produto por parte do fabricante ou distribuidor, como exige o item 5.3.6 do instrumento convocatório.
Muito menos, restou demonstrado que os novos equipamentos apresentados pela Techservice eram tecnologicamente equivalentes ou superiores àqueles inicialmente ofertados pela licitante, em afronta ao item 10.1.3 no instrumento convocatório.
Tais irregularidades ferem os princípios da igualdade entre os licitantes e da vinculação ao instrumento convocatório, estampados no artigo 31 da Lei 13.303/2016.
Contudo, deixo de fixar prazo para exato cumprimento da lei, no sentido de anular o certame licitatório e, consequentemente, rescindir contratação dela derivada. No caso concreto, prevalece o interesse público primário na continuidade da prestação de serviço contratado, considerado essencial à manutenção da higidez patrimonial de unidades da Caixa. Demais disso, a contratação questionada não resultou em dano ao Erário decorrente de eventual superfaturamento, uma vez que o valor da avença (R$ 6.713.874,70) não superou a quantia estimada pela Administração (R$ 6.752.739,21) .
Assim, dou ciência à unidade jurisdicionada acerca das irregularidades verificadas, a fim de preveni-la quanto a possíveis reincidências
Ante o exposto, voto por que o Tribunal acolha a minuta de acórdão que ora submeto à apreciação do colegiado.
TCU, Sala das Sessões, em tagDataSessao.
WALTON ALENCAR RODRIGUES 
Relator